---
output:
  pdf_document:
    number_sections: true
---
\begin{center}
  % Bloque 1: Del logo
  \begin{minipage}[c]{0.20\textwidth}
    \includegraphics[width=\textwidth]{Ingur/logoUCV.png}
  \end{minipage}%
  \begin{minipage}[c]{0.75\textwidth}
    \begin{center}
    {\bf \large Universidad Central de Venezuela} \\
    {\bf \large Facultad de Ciencias Económicas y Sociales} \\
    {\bf \large Escuela de Estadística y Ciencias Actuariales}
    \end{center}
    \end{minipage}
\end{center}

\hrule
\vspace{4.5cm}


\begin{center}
  {\Large \bf ANÁLISIS DE PRECIOS DE CARROS PARA INVERTIR}
  \vspace{1.5cm} \\
  {\Large \bf Trabajo: Informe Académico} \\
  \vspace{1cm}
  {\Large Computación I}
\end{center}

\vspace{2cm}

\begin{minipage}[c]{0.5\textwidth}  
  \begin{center}
    {\bf \Large Autor:} \\
    \large Valeria Morillo \\
    \large Carlos Núñez \\
  \end{center}
\end{minipage}
\begin{minipage}[c]{0.5\textwidth}
  \begin{center}
    {\bf \Large Profesor:} \\
    \large Jesús Ochoa \\
    \large Óliver Triveño
  \end{center}
\end{minipage}

\begin{center}
  \vfill
  \bf \large Caracas, Febrero 2026
\end{center}

  
\newpage
\tableofcontents
\newpage


```{r echo=FALSE}
data_set <- "https://raw.githubusercontent.com/Carlos28N/Grupo-3.1-Analisis-de-precios-para-invertir/refs/heads/main/precios_de_carros.csv"


download.file(data_set, "precios_de_carros.csv")


# Librería
library(tidyverse)



# Lectura
pc <- read_csv("precios_de_carros.csv")


realdt <- pc %>%
  rename(
    ID = "Car ID",
    Marca = "Brand",
    Año = "Year",
    Tamaño_del_motor = "Engine Size",
    Tipo_de_gasolina = "Fuel Type",
    Transmisión = "Transmission",
    Kilometraje = "Mileage",
    Condición = "Condition",
    Precio = "Price",
    Modelo = "Model",
  )

realdt %>%
  distinct(Tipo_de_gasolina)
  
realdt %>%
  distinct(Transmisión)
  
realdt %>%
  distinct(Condición)

realdt <- realdt %>%
  mutate(Tipo_de_gasolina = recode(Tipo_de_gasolina, 
                                    "Petrol" = "Gasolina", 
                                    "Electric" = "Eléctrico", 
                                    "Diesel" = "Diésel", 
                                    "Hybrid" = "Híbrido"),
         Transmisión = recode(Transmisión, 
                              "Manual" = "Manual", 
                              "Automatic" = "Automático"),
         Condición = recode(Condición,
                            "New" = "Nuevo", 
                            "Used" = "Usado",
                            "Like New" = "Casi nuevo")
  )
  
realdt %>%
  distinct(Tipo_de_gasolina)
  
realdt %>%
  distinct(Transmisión)
  
realdt %>%
  distinct(Condición)

# Inspección
glimpse(realdt)

```


```{r echo=FALSE}
library(tidyverse)
realdt %>%
  filter(if_any(everything(), is.na)) %>%
  nrow()

realdt %>%
  filter(if_any(everything(), is.na)) %>%
  group_by(Precio) %>%
  nrow()



colnames = 
for (columna in colnames(realdt)) {
  print(paste("Columna: ", columna))
  
  conteo <- realdt %>%
    filter(columna != "Modelo") %>%
    filter(if_any(everything(), is.na)) %>%
    group_by(.data[[columna]]) %>%
    nrow()
  
  print(conteo)
}




```





# Análisis de precios de carros para invertir

## Justificación
## Objetivos
### Objetivo General
### Objetivos Específicos
## Cobertura
### Horizontal
### Vertical
## Periodo de Referencil
## Variables

\newpage

# Marco Teórico
## Bases teóricas
### Definición 1
### Definición 2
### Definición n

\newpage

# Marco Metódico
## Bases métodicas utilizadas en el trabajo de investigación
### Item 1
### Item 2
#### Item 21
### Item 3

\newpage

# Análisis de Resultados
## Presentación de resultados 1
## Presentación de resultados 2
## Presentación de resultados n

\newpage

# Conclusiones y Recomendaciones



rebeca
