---
output:
  pdf_document: 
    number_sections: false
geometry: "left=4cm, right=2.5cm, top=3cm, bottom=3cm"
indent: true
fontsize: 12pt
---

\begin{center}
  \begin{minipage}[c]{0.20\textwidth}
    \includegraphics[width=\textwidth]{Ingur/logoUCV.png}
  \end{minipage}%
  \begin{minipage}[c]{0.75\textwidth}
    \begin{center}
    {\bf \large Universidad Central de Venezuela} \\
    {\bf \large Facultad de Ciencias Económicas y Sociales} \\
    {\bf \large Escuela de Estadística y Ciencias Actuariales}
    \end{center}
  \end{minipage}
\end{center}
\hrule
\vspace{4.5cm}
\begin{center}
  {\Large \bf ANÁLISIS DE PRECIOS DE CARROS PARA INVERTIR}
  \vspace{1.5cm} \\
  {\Large \bf Trabajo: Informe Académico} \\
  \vspace{1cm}
  {\Large Computación I}
\end{center}

\vspace{2cm}

\begin{minipage}[c]{0.4\textwidth}  
  \begin{center}
    {\bf \Large Autor:} \\
    \large Valeria Morillo \\
    \large Carlos Núñez \\
  \end{center}
\end{minipage}
\begin{minipage}[c]{0.6\textwidth}
  \begin{center}
    {\bf \Large Profesor:} \\
    \large Jesús Ochoa \\
    \large Óliver Triveño
  \end{center}
\end{minipage}
\begin{center}
  \vfill
  \bf \large Caracas, Abril 2026
\end{center}
\thispagestyle{empty}
\newpage


\renewcommand{\contentsname}{Índice}
\tableofcontents
\pagenumbering{arabic} 
\setcounter{page}{1}



\newpage
\vspace{5 cm}
\begin{minipage}[c]{0.70\textwidth} 
\hfill
\end{minipage}
\begin{minipage}[c]{0.30\textwidth} 
  {\bf\LARGE Resumen} \\
\end{minipage}
\begin{center}
\rule{\textwidth}{2pt}
\end{center}

\noindent En el siguiente informe se realizará un análisis exploratorio sobre vehículos automovilísticos, en base a unas determinadas variables. Usaremos técnicas de estadísticas descriptivas y visualización de datos con R.

\newpage

\vspace{5 cm}

\begin{minipage}[c]{0.60\textwidth} 
\hfill
\end{minipage}
\begin{minipage}[c]{0.40\textwidth} 
  \section*{Introducción}
  \addcontentsline{toc}{section}{Introducción}
\end{minipage}
\begin{center}
\rule{\textwidth}{2pt}
\end{center}

\noindent La industria automotriz ha dejado de ser un simple pilar del transporte para convertirse en un ecosistema financiero complejo, donde el vehículo no sólo se percibe como un bien utilitario, sino como un activo de inversión sujeto a diferentes variables en el mercado global. En las últimas décadas, la transición hacia nuevas tecnologías vehiculares, el envejecimiento y los cambios en las modas de consumo han generado una volatilidad de precios que desafía las leyes tradicionales de depreciación. Lejos de seguir un camino lineal, el valor de un automóvil en el mercado se comporta como un sistema influenciado por diversas variables, pueden ser tanto mecánicas, temporales, o comodidad.

Para el analista estadístico este escenario plantea interrogantes fundamentales que serán respondidas a lo largo de este informe, como lo son: ¿Es posible determinar un punto óptimo de adquisición para lograr disminuir el riesgo depérdida moneratia? ¿Existen correlaciones persistentes entre las marcas y el precio?, es decir, realmente la marca influye en el valor?

El presente trabajo de investigación, a través del procesamiento avanzado en R y el uso de modelos de visualización en dplyr, ggplot2 y kable, tiene como propósito realizar un análisis estadístico sobre el conjunto de datos "6. Precios de Carros", el cual comprende de variables críticas de mercado. 

\section*{Estructura del Informe}
\addcontentsline{toc}{section}{Estructura del Informe}

\begin{itemize}
  \item El \textbf{Capítulo I} plantea la problemática de la incertidumbre al comprar un vehículo como activo o sólo como para un bien propio, se formulan las preguntas de investigación y los objetivos generales y específicos.
  
  \item El \textbf{Capítulo II} establece el Marco Teórico, definiendo los conceptos estadísticos clave como esperanza matemática, medidas de dispersión, correlación de pearson, distribución de Geary y se describen el significado de cada modelo categorizado. 
  
  \item El \textbf{Capítulo III} describe el Marco Metodológico, detallando el proceso de limpieza de datos,  la conversión de variables, el filtrado de datos e inspección de variables.
    
  \item El \textbf{Capítulo IV} presenta el Análisis de Resultados, donde se exhiben las tablas y gráficos generados dinámicamente, análisis por categoría, dispersión por marcas y segmento de entrada (Q1)
    
  \item Para concluir, el \textbf{Capítulo V} integra las conclusiones derivadas del estudio descriptivo y de forma, proponiendo una hoja de ruta estratégica para la adquisición de activos que identifica al segmento ejecutivo del primer cuartil como el nicho de inversión con mayor estabilidad y previsibilidad estadística
\end{itemize}


\newpage

```{r include=FALSE}
data_set_raw <- "https://raw.githubusercontent.com/Carlos28N/Grupo-3.1-Analisis-de-precios-para-invertir/refs/heads/main/precios_de_carros.csv"


download.file(data_set_raw, "precios_de_carros.csv")

# Librería
library(tidyverse)
library(knitr)

# Lectura
data_set <- read_csv("precios_de_carros.csv")

# Inspección
glimpse(data_set)

```

\begin{center}
  \rule{\textwidth}{1pt}
\end{center}
\begin{flushright}
  Capítulo I \\
  \end{flushright}
\begin{flushright}
  \section*{Planteamiento del Problema}
  \addcontentsline{toc}{section}{Capítulo I: Planteamiento del Problema}
\end{flushright}
\rule{\textwidth}{2pt}

El mercado global de vehículos ha dejado de ser simplemente bienes de consumo para empezar a transformarse en un ecosistema financiero complejo, caracterizado por una volatilidad alta de precios. Para el inversor especializado y el comprador común, la adquisición de un vehículo representa un punto crítico: identificar el punto de partida de equilibrio en el costo de adquisición.

El problema fundamental radica en la asimetría de información y la cantidad de variables aleatorias que afectan y manipulan el precio. Puede que diversos factores no interactúen realmente de manera lineal; por el contrario, pueden presentan correlaciones que demuestruen que no tiene analogía con el precio y que, por ende, pueden convertir una inversión aparentemente segura en una pérdida de capital significativa. 

El reto aquí no consiste sólo en determinar un precio promedio, se buscará modelar la varianza y detectar valorabls que estén ligadas al objetivo principal: conocer un punto de entrada para un vehículo automovilístico, entender qué variables no son necesarias tomar en cuenta a la hora de hallar estos puntos de endad. 

En el informe actual, hablaremos en base a las siguientes preguntas de investigación: 

\begin{itemize}
  \item \textbf{1.} ¿Cómo se afecta el precio con el kilometraje y la variedad de marcas?
  
  \item \textbf{2.} ¿Existen vehículos relativamente antiguos que valen igual que uno nuevo?
 
  \item \textbf{3.} ¿De qué manera el comportamiento de los precios permiten detectar ofertas atípicas que se desvíen de la tendencia central del mercado?
  
\end{itemize}

\subsection*{Justificación}
\addcontentsline{toc}{subsection}{1.1 Justificación}

La relevancia de esta investigación radica en la necesidad de mitigar la asimetría de información presente en el mercado automotriz. Mediante la aplicación de técnicas de estadística descriptiva, se busca transformar datos monetarios en indicadores de valor, permitiendo que el inversionista, o el usuario común que busque un vehículo para sí, pueda buscar y optar por la mejor oferta y no en criterios subjetivos.

Académicamente, el estudio sistematiza una metodología reproducible en R, LaTeX, dplyr y gráficos de ggplot2, fundamental para el análisis de carros que pierden valor de forma impredecidble. 

\subsection*{Objetivos}
\addcontentsline{toc}{subsection}{1.2 Objetivos}


\subsubsection*{Objetivo General}
\addcontentsline{toc}{subsubsection}{1.2.1 Objetivo General}


Analizar el comportamiento de los precios de vehículos en el mercado para identificar oportunidades de inversión y toma de decisiones.

\subsubsection*{Objetivos Específicos}
\addcontentsline{toc}{subsubsection}{1.2.2 Objetivos Específicos}

\begin{itemize}
  \item \textbf{1.} Determinar el impacto del año de fabricación y la diversidad de marcas.
  
  \item \textbf{2.} Hallar un contraste en el mercado de vehículos usados respecto a su marca.
 
  \item \textbf{3.} Analizar el comportamiento y dispersión de los precios por categoría.
\end{itemize}

\subsection*{Cobertura}
\addcontentsline{toc}{subsection}{1.3 Cobertura}

\subsubsection*{Horizontal}
\addcontentsline{toc}{subsubsection}{1.3.1 Horizontal}


La cobertura horizontal alcanza las características clásicas de cada vehículo en la base de datos. Las variables se darán a conocer en breves.

\subsubsection*{Vertical}
\addcontentsline{toc}{subsubsection}{1.3.2 Vertical}

La cobertura vertical cuenta con 2500 registros.

\subsection*{Periodo de Referencia}
\addcontentsline{toc}{subsection}{1.4 Periodo de Referencia}

El año mínimo de los vehículos que estudiaremos empieza desde el año 2000 hasta vehículos del 2023.

\subsection*{Variables}
\addcontentsline{toc}{subsection}{1.5 Variables}

Para el desarrollo de la investigación, el dataset cuenta con las siguientes variables clasificadas según su grupo:

\begin{itemize}
\item \textbf{1. Variables temporales:} Año.
\item \textbf{2. Variables Categóricas:} Marca, Modelo, Condición, Tipo de gasolina, Transmisión.
\item \textbf{3. Variables Numéricas:} Precio, Kilometraje, Tamaño del motor.
\end{itemize}


\newpage

\begin{center}
  \rule{\textwidth}{1pt}
\end{center}
\begin{flushright}
  Capítulo II \\
  \end{flushright}
\begin{flushright}
  \section*{Marco Teórico}
  \addcontentsline{toc}{section}{Capítulo II: Marco Teórico}
\end{flushright}
\rule{\textwidth}{2pt}

\subsection*{Bases teóricas}
\addcontentsline{toc}{subsection}{2.1 Bases teóricas}

El presente capítulo establece los fundamentos matemáticos y estadísticos necesarios para el análisis de los datos del registro de precios de vehículos. Se aborda la teoría desde una perspectiva descriptiva y analítica, con el fin de establecer rangos de valoración óptimos y cuantificar la variabilidad del precio en función a sus segmenos. El entendimiento de estos conceptos es fundamental para interpretar la volatilidad del mercado, el impacto del factor temporal y la influencia de las variables categóricas en la esperanza matemática del valor comercial.

\subsection*{Análisis Exploratorio de Datos (EDA)}
\addcontentsline{toc}{subsection}{2.2 Análisis Exploratorio de Datos}

El Análisis Exploratorio de Datos es el pilar fundamental para resumir las características principales del mercado automotriz antes de formular modelos predictivos. Matemáticamente, para la variable continua \text \bf{P} (Precio de venta), nos interesa el estudio de sus momentos centrales:

\begin{itemize}
  \item \textbf{Esperanza Matemática(Media):} Representa el valor promedio de mercado para un conjunto de características dadas.
  \item \textbf{Varianza:} Permite cuantificar el riesgo o la dispersión de los precios respecto a la media, lo cual es crítico para identificar oportunidades de inversión o sobreprecio.
\end{itemize}

\subsection*{Depreciación y Análisis Temporal}
\addcontentsline{toc}{subsection}{2.3 Depreciación y Análisis Temporal}

Como el año de fabricación es clave, podemos ver los precios como algo que cambia con el tiempo debido a la depreciación. Al analizar esta tendencia, podemos saber si el valor del carro cae de forma constante o si se desploma más rápido a medida que pasan los años o aumenta el kilometraje.

\subsection*{Medidas de Dispersión y Variabilidad}
\addcontentsline{toc}{subsection}{2.4 Medidas de Dispersión y Variabilidad}

Para determinar el impacto de la categoría y la marca, se requiere analizar la dispersión de los datos. El coeficiente de variación y la desviación estándar permiten contrastar si el mercado de vehículos presenta un comportamiento homogéneo o si hay una bomba de volatilidad que distorciona el precio.

\subsection*{Análisis de la Forma y Asimetría}
\addcontentsline{toc}{subsection}{2.5 Análisis de la Forma y Asimetría}

Para detallar la distribución de los datos, se utilizaron dos indicadores clave:

\begin{itemize}
  \item \textbf{Asimetría de Peason:} Nos indica si los precios están concentrados en los valores bajos (asimetría positiva) o altos (asimetría negativa.
  
  $$A_p = \frac{\bar{x} - Mo}{S}$$
  
  \item \textbf{Kurtosis de Geary:} Se incluyó para analizar la forma de los datos. Esta medida nos ayuda a saber si existe una gran concentración de carros en un precio específico o si los precios están muy repartidos a lo largo de todo el rango.
  
  $$K_{Geary} = \frac{\frac{\sum_{i=1}^{n} |X_i - \bar{X}|}{n}}{\sqrt{\frac{\sum_{i=1}^{n} (X_i - \bar{X})^2}{n}}}$$
Los resultados obtenidos se analizarán de la siguiente manera:

\begin{itemize}
  \item \textbf{Resultado menos a 0,800:} Platicúrtica.(Homogéneo)
  
  \item \textbf{Resultado igual a 0,800:} Mesocórtica.
  
  \item \textbf{Resultado mayor a 0,800:} Leptocúrtica.(Alta concentración en un punto)
\end{itemize}

\end{itemize}

\subsection*{Relación entre Variables (Correlación de Pearson)}
\addcontentsline{toc}{subsection}{2.6 Relación entre Variables (Correlación de Pearson)}

Para determinar si el precio \textbf{Y} tiene una relación lineal directa con variables como el kilometraje o el año \textbf{X}, se aplicó el Coeficiente de Correlación de Pearson ($P_{xy}$), utilizando la siguiente expresión:

El resultado, que oscila entre -1 (se mueven en direcciones opuestas) y 1 (correlación perfecta), nos permite confirmar científicamente si, por ejemplo, el aumento del kilometraje reduce el precio del vehículo de forma predecible. Si es 0 no hay relación ninguna.

$$\rho_{XY} = \frac{Cov(X,Y)}{\sqrt{Var(X) \cdot Var(Y)}}$$

\subsection*{Comparación de Grupos (Varianza)}
\addcontentsline{toc}{subsection}{2.7 Comparación de Grupos (Varianza)}

Se estudiará la variabilidad de los precios según la categoría del vehículo (SUV, Compacto, etc.). A través de la Varianza, mediremos qué tan dispersos están los precios en cada grupo. Esto nos servirá para identificar en qué categorías los precios son más estables y en cuáles hay más cambios, lo que es clave para decidir dónde invertir.

$$S^2 = \frac{\sum_{i=1}^{n} (x_i - \bar{x})^2}{n-1}$$

\newpage

\begin{center}
  \rule{\textwidth}{1pt}
\end{center}
\begin{flushright}
  Capítulo III \\
  \end{flushright}
\begin{flushright}
  \section*{Marco Metódico}
  \addcontentsline{toc}{section}{Capítulo III: Marco Metódico}
\end{flushright}
\rule{\textwidth}{2pt}

En esta sección se presentan las metodologías, procedimientos y pruebas estadísticas implementadas para dar respuesta a las preguntas de investigación y validar el comportamiento de los precios en el mercado automotriz. Se detalla el tratamiento computacional aplicado al conjunto de datos y a las técnicas de limpieza.


\subsection*{Renombramiento de variables }
\addcontentsline{toc}{subsection}{3.1 Renombramiento de variables}

Se renombra las variables que están en inglés por español para su comprensión al público habla castellana. Además, se ha categorizado la variable "Modelo" para que todos los leyentes puedan comprenderlo con más facilidad, dado que el dataset contiene 28 modelos distintos que requiere un nivel más avanzado de conocimiento de vehículos. Sin embargo, nuestro proyecto hace énfasis en que está centrado a un cualquier tipo público para que logre comprender las siguientes categorías: 

\begin{itemize}
  \item \textbf{SUV:} Vehículo versátil con mayor altura al suelo y capacidades de carga, está diseñado para un uso mixto entre ciudad y terrenos ligeros.
  Vehículos comprimidos en esta categoría:
  \begin{itemize} 
    \item RAV4, CR-V, Q5, X3, GLC, GLA, Model Y.
  \end{itemize}
  
  \item \textbf{Deportivo:} Automóvil enfocado en el alto rendimiento en aceleración y velocidad, generalmente de dos puertas.
  Vehículos comprimidos en esta categoría:
  \begin{itemize} 
    \item Mustang
  \end{itemize}
  
  \item \textbf{Compacto:} Vehículo de dimensiones reducidas optimizado para la eficiencia de combustible y maniobrabilidad en entornos urbanos densos.
  Vehículos comprimidos en esta categoría:
  \begin{itemize} 
    \item Fit, Fiesta, Focus, Prius, Corolla, Civic.
  \end{itemize}
  
  \item \textbf{Sedán Familiar:} Auto clásico, tradicional, de tres volúmenes casi idénticos: motor, habitáculo y maleta; con cuatro puertas, prioriza el espacio interior y la seguridad para el transporte de pasajeros.
  Vehículos comprimidos en esta categoría:
  \begin{itemize} 
    \item Camry y Accord.
  \end{itemize}
  
  \item \textbf{SUV de Lujo:} Vehículo utilitario deportivo que combina tracción y espacio, tecnología avanzada y un precio de mercado superior al de su primo SUV.
  Vehículos comprimidos en esta categoría:
  \begin{itemize} 
    \item Explorer, Q7, X5, Model X.
  \end{itemize}
  
  \item \textbf{Ejecutivo:} Sedán de tamaño mediano o grande diseñado para ofrecer estatus, confort superior y un rendimiento optimizado para viajes largos de negocios.
    Vehículos comprimidos en esta categoría:
  \begin{itemize} 
    \item 3 Series, 5 Series, A3, A4, C-Class, E-Class, Model 3, Model S.
  \end{itemize}
\end{itemize}
  
```{r include=FALSE}
realdt <- data_set %>%
  rename(
    ID = "Car ID",
    Marca = "Brand",
    Año = "Year",
    Tamaño_del_motor = "Engine Size",
    Tipo_de_gasolina = "Fuel Type",
    Transmisión = "Transmission",
    Kilometraje = "Mileage",
    Condición = "Condition",
    Precio = "Price",
    Modelo = "Model",
  )

realdt %>%
  distinct(Marca)
  
realdt %>%
  distinct(Transmisión)
  
realdt %>%
  distinct(Condición)

realdt <- realdt %>%
  mutate(Tipo_de_gasolina = recode(Tipo_de_gasolina, 
                                    "Petrol" = "Gasolina", 
                                    "Electric" = "Eléctrico", 
                                    "Diesel" = "Diésel", 
                                    "Hybrid" = "Híbrido"),
         Transmisión = recode(Transmisión, 
                              "Manual" = "Manual", 
                              "Automatic" = "Automático"),
         Condición = recode(Condición,
                            "New" = "Nuevo", 
                            "Used" = "Usado",
                            "Like New" = "Casi nuevo")
  )
  
realdt <- realdt %>%
  mutate(Modelo = recode(Modelo,
  "Fit" = "Compacto",
    "Fiesta" = "Compacto",
    "Focus" = "Compacto",
    "Prius" = "Compacto",
    "Corolla" = "Compacto",
    "Civic" = "Compacto",
    "Camry" = "Sedan Familiar",
    "Accord" = "Sedan Familiar",
    "RAV4" = "SUV",
    "CR-V" = "SUV",
    "Q5" = "SUV",
    "X3" = "SUV",
    "GLC" = "SUV",
    "GLA" = "SUV",
    "Model Y" = "SUV",
    "Explorer" = "SUV de Lujo",
    "Q7" = "SUV de Lujo",
    "X5" = "SUV de Lujo",
    "Model X" = "SUV de Lujo",
    "3 Series" = "Ejecutivo",
    "5 Series" = "Ejecutivo",
    "A3" = "Ejecutivo",
    "A4" = "Ejecutivo",
    "C-Class" = "Ejecutivo",
    "E-Class" = "Ejecutivo",
    "Model 3" = "Ejecutivo",
    "Model S" = "Ejecutivo",
    "Mustang" = "Deportivo")
)

realdt %>%
  distinct(Modelo)

realdt %>%
  distinct(Tipo_de_gasolina)
  
realdt %>%
  distinct(Transmisión)
  
realdt %>%
  distinct(Condición)

realdt %>%
  distinct(Marca)
```

\subsection*{Inspección de vehículos eléctricos}
\addcontentsline{toc}{subsection}{3.2 Inspección de vehículos eléctricos}

A pesar de Se llevó a cabo una corrección de valores atípicos e imposibles mediante la reasignación del Tamaño_del_motor a 0 para todos los vehículos de categoría eléctrica. Este ajuste elimina errores de registro y alinea el dataset con las especificaciones técnicas reales de esta tecnología.

```{r echo=FALSE}

valor_temporal <- realdt %>% 
  filter(Tipo_de_gasolina == "Eléctrico" & Tamaño_del_motor > 0)  

print(paste("Eléctricos con tamaño del motor > 0 (imposible):", nrow(valor_temporal)))

realdt <- realdt %>%
  mutate(Tamaño_del_motor = if_else(Tipo_de_gasolina == "Eléctrico", 0, Tamaño_del_motor))
```
\subsection*{Inspección de vehículos por su condición}
\addcontentsline{toc}{subsection}{3.3 Inspección de vehículos "condición"}

Se identificó un sesgo de veracidad crítico en la variable de condición. Revela que 914 registros, es decir, el 36.56% de la muestra total clasifican a los vehículos como "Nuevo" o "Casi Nuevo" a pesar de tener una antigüedad superior a los 8 años, estamos refiriéndonos a modelos anteriores al 2015.

```{r echo=FALSE, message=FALSE, warning=FALSE}
fake_modelo <- realdt %>%
  filter(Condición %in% c("Casi nuevo", "Nuevo"), Año < 2015)
  
print(paste("Carros en condición que dicen ser nuevos o casi nuevo y son anteriores al 2015 (sabiendo que el dataset llega al 2023:", nrow(fake_modelo)))

```


\subsection*{Tratamiento de Valores Faltantes }
\addcontentsline{toc}{subsection}{3.4 Tratamiento de Valores Faltantes }

El dataset original constaba de 2.500 observaciones. Tras un análisis se identificaron 250 filas completamente vacías. Dado que no existían datos referenciales que permitieran aplicar técnicas de imputación, como la media, se optó por la eliminación de estas filas, resultando en un conjunto final de 2.250 registros válidos.
  
\subsection*{Conversión de millas a kilómetros}
\addcontentsline{toc}{subsection}{3.5 Conversión de millas a kilómetros}

Dado a que está generalizado la unidad métrica kilometraje en nuestro entorno, se transforma la unidad de millas a kilómetros.

Kilometraje original en millaje (ejemplo fila 1):
```{r echo=FALSE}
realdt %>%
  select(Marca, Año, Kilometraje) %>%
  head(1) %>%
  kable(format = "simple", caption = "Muestra de datos")
```

Kilometraje real multiplicado por 1.60934 y redondeado (ejemplo fila 1):
```{r echo=FALSE}
realdt <- realdt %>%
  mutate(Kilometraje = round(Kilometraje * 1.60934, 0))

realdt %>%
  select(Marca, Año, Kilometraje) %>%
  head(1) %>%
  kable(format = "simple", caption = "Muestra de datos")
```

\subsection*{Filtrado de datos atípicos}
\addcontentsline{toc}{subsection}{3.6 Filtrado de datos atípicos}

De acuerdo con los datos publicados por la Federal Highway Administration (FHWA) en su reporte Highway Statistics, el promedio de recorrido anual para un vehículo en los Estados Unidos es de aproximadamente 13,500 millas (equivalentes a ~21,726 km).

Tomando este valor como métrica de referencia, se determina que un vehículo con un uso estándar de 10 años debería presentar un kilometraje cercano a los 217,000 km. Por consiguiente, registro que exceda este umbral será tratado mediante el siguiente filtro robusto:
\begin{itemize}
  \item \textbf{Eliminación de datos 1:} De vehículos mayores del año 2020 que contengan un kilometraje mayor a 150000.
  \item \textbf{Eliminación de datos 2:} De vehículos mayores del año 2015 que contengan un kilometraje mayor a 280000.
  \item \textbf{Eliminación de datos 3:} De vehículos mayores del año 2000 que contengan un kilometraje mayor a 450000. 
\end{itemize}  

```{r echo=FALSE}
# Parámetros casi imposibles:
print(paste("Total vehículos antes de filtrar:", nrow(realdt)))

realdt <- realdt %>%
  filter(
  !(Año > 2020 & Kilometraje > 150000),
  !(Año > 2015 & Kilometraje > 280000),
  !(Año > 2000 & Kilometraje > 450000)
)

realdt <- realdt %>%
  filter(!is.na(Marca))

print(paste("Total vehículos después de filtrar:", nrow(realdt)))
```

\newpage

\begin{center}
  \rule{\textwidth}{1pt}
\end{center}
\begin{flushright}
  Capítulo IV \\
  \end{flushright}
\begin{flushright}
  \section*{Análisis de Resultados}
  \addcontentsline{toc}{section}{Capítulo IV: Análisis de Resultados}
\end{flushright}
\rule{\textwidth}{2pt}

El presente capítulo expone los hallazgos obtenidos tras el procesamiento y análisis del conjunto de datos automotrices. La evaluación se ha estructurado partiendo del dataset hacia un vistazo al mercado global, profundizando en el comportamiento segmentado por categorías de modelos, influencia de las marcas y, finalmente, un análisis focalizado en el segmento de entrada (Primer Cuartil). Si bien existe que uno de los objetivo era el contraste de envejecimiento fijado por su descripción en su condición, un sesgo cercano al 37% de la muestra rompe un vistazo aproximado del mercado automotriz real.

\subsection*{Análisis Descriptivo Global}
\addcontentsline{toc}{subsection}{4.1 Análisis Descriptivo Global del Mercado}

Para establecer un punto de referencial en la valoración de los activos vehiculares, se calcularon las medidas de tendencia central y dispersión de todo el parque automotor sin segmentar. El valor esperado o precio medio de un vehículo en este mercado se sitúa en $52,896.84.

Sin embargo, este valor central debe interpretarse con cautela debido a la alta heterogeneidad del mercado. La varianza global asciende a 745,393,195.32, una cifra cuadrática de gran magnitud que, al ser traducida a su desviación estándar ($27,301.89), nos permite calcular un Coeficiente de Variación (CV) de 51.61%. En términos estadísticos, un CV superior al 50% indica una dispersión alta; los precios de los vehículos fluctúan masivamente alrededor de la media, lo cual es significativamente razonable con un mercado que agrupa desde vehículos compactos económicos hasta SUVs de ultra lujo, sin embargo, más adelante veremos estos cálculos segmentados en grupos más pequeños para contrastar. 

Adicionalmente, se evaluó la relación lineal entre el precio del activo y su nivel de uso en kilometraje, mediante el coeficiente de correlación de Pearson. El resultado obtenido fue de 0.01, un valor que denota la ausencia total de correlación lineal. Esto sugiere un comportamiento atípico en el mercado analizado: la depreciación estándar por desgaste no está dictando el precio final. Factores categóricos, como el segmento al que pertenece el vehículo, asumen el protagonismo en la estructura de costos.



\subsection*{Análisis de Relación entre Precio Y Marca}
\addcontentsline{toc}{subsection}{4.2 Análisis de Relación entre Precio y Marca}

Las medidas estadísticas globales del mercado reflejan una fuerte dispersión en los datos. El precio medio esperado de los vehículos se ubica en 52,896.84 dólares, acompañado de una desviación estándar sumamente alta de 27,301.89 dólares. Esta amplia variabilidad indica que los precios de los automóviles tiene alta volatilidad a lo largo de todo el conjunto de datos.

```{r tabla_global, echo=FALSE, message=FALSE, warning=FALSE}
library(dplyr)
library(knitr)
library(kableExtra)

# Creación de la tabla de medidas globales con el nombre correcto de la columna xd
tabla_global <- data.frame(
  Medida = c("Esperanza (Media)", "Varianza", "Desviación Estándar", "Correlación (Precio vs Kilometraje)"),
  Valor = c(
    mean(realdt$Precio, na.rm = TRUE),
    var(realdt$Precio, na.rm = TRUE),
    sd(realdt$Precio, na.rm = TRUE),
    cor(realdt$Precio, realdt$Kilometraje, use = "complete.obs")
  )
)

# Renderizado para el informe
kable(tabla_global, 
      format = "latex", booktabs = TRUE,
      col.names = c("Medida Estadística", "Valor Calculado"),
      caption = "Medidas Estadísticas Globales del Mercado",
      digits = 2,
      format.args = list(big.mark = ",", decimal.mark = ".")) %>%
  kable_styling(latex_options = c("striped", "hold_position"))
```

Al evaluar si la marca del fabricante es la responsable de estas variaciones, los resultados demuestran que no existe una relación de dependencia entre ambas variables. El modelo de contraste individual toma como punto de referencia el precio promedio de Audi, valorado en 52,917.74 dólares, dado que es el más cercado a la Esperanza General. Aunque las estimaciones muestran diferencias matemáticas en el resto de los fabricantes frente a esta base, como un aumento de 3,637.35 dólares en BMW o una disminución de 2,002.49 dólares en Toyota, el análisis de significancia descarta que estas diferencias sean aplicables a nivel general.

```{r echo=FALSE, message=FALSE, warning=FALSE}
# Preparación de los datos, Audi como base y asegurar factor xdxd
realdt$Marca <- relevel(as.factor(realdt$Marca), ref = "Audi")

# Ejecución del modelo lineal
modelo_nuevo <- lm(Precio ~ Marca, data = realdt)
coef_matrix <- summary(modelo_nuevo)$coefficients[, c(1, 4)]
rownames(coef_matrix) <- gsub("Marca", "", rownames(coef_matrix))
rownames(coef_matrix)[1] <- "Audi"

# Kable
library(knitr)
kable(coef_matrix, 
      col.names = c("Estimación en $", "P-valor (Snedecor)"),
      digits = 3,
      caption = "Contraste Individual de Marcas respecto al Promedio de Audi")
```

Todos los p-valores obtenidos en el contraste superan ampliamente el margen de tolerancia estadística. El fabricante que presenta la mayor desviación respecto a la base es BMW con un p-valor de 0.131, mientras que otros como Mercedes alcanzan un 0.857. Esto comprueba de manera matemática que no hay evidencia suficiente para afirmar que una marca sea más costosa o económica que otra.


\subsection*{Comportamiento Estructural por Categoría de Modelo (Análisis de Forma)
}
\addcontentsline{toc}{subsection}{4.2 Comportamiento Estructural por Categoría de Modelo (Análisis de Forma)
}

Al segmentar la base de datos en seis grandes categorías (Compacto, Deportivo, Ejecutivo, Sedan Familiar, SUV y SUV de Lujo), se observan dinámicas de precios fuertemente diferenciadas, evidenciadas tanto en la Tabla 3 como en la detección de sus extremos.

  
```{r echo=FALSE, message=FALSE, warning=FALSE, paged.print=TRUE}
library(ggplot2)
library(dplyr)
library(scales)

realdt %>%
  filter(Modelo %in% c("Deportivo", "SUV", "Compacto", "SUV de Lujo", "Ejecutivo", "Sedan Familiar")) %>% 
  ggplot(aes(x = Modelo, y = Precio, fill = Modelo)) +
  geom_boxplot(alpha = 0.7) +
  stat_summary(fun = mean, geom = "point", shape = 18, size = 3, color = "white") +
  stat_summary(fun = mean, geom = "text", aes(label = dollar(after_stat(y), accuracy = 1)), 
               vjust = -1.5, size = 3, fontface = "bold") +
  scale_y_continuous(labels = scales::dollar) +
  labs(title = "Detección de Valores Atípicos por Categoría",
       subtitle = "Los puntos fuera de las líneas son valores inusuales",
       y = "Precio (USD)") +
  theme_minimal()
```


```{r tabla_stats_general, echo=FALSE, message=FALSE, warning=FALSE}
library(dplyr)
library(knitr)
library(kableExtra)

# Creación de la tabla
tabla_general <- realdt %>%
  filter(!is.na(Modelo), !is.na(Precio)) %>%
  group_by(Modelo) %>%
  summarise(
    Valor_Esperado = mean(Precio),
    Varianza = var(Precio),
    # Fórmula de Asimetría de Pearson
    Asimetria_Pearson = 3 * (mean(Precio) - median(Precio)) / sd(Precio),
    # Fórmula de la kuthosis de Gaery
    Geary = mean(abs(Precio - mean(Precio))) / sqrt(mean((Precio - mean(Precio))^2))
  ) %>%
  arrange(desc(Valor_Esperado)) # Del más caro al más barato

# Renderizado en LateX
kable(tabla_general, 
      format = "latex", booktabs = TRUE,
      col.names = c("Modelo", "Valor Esperado ($)", "Varianza", "Asimetría (Pearson)", "Índice Geary"),
      caption = "Análisis de Forma y Dispersión del Precio por Modelo",
      digits = 2,
      format.args = list(big.mark = ",", decimal.mark = ".")) %>%
  kable_styling(latex_options = c("striped", "hold_position"), font_size = 10)
```


\begin{itemize}
  \item \textbf{Liderazgo de Precios:} Contra las asunciones clásicas del mercado, el modelo Sedan Familiar presenta el valor esperado más alto (\$54,141.23), seguido muy de cerca por el modelo Ejecutivo (\$53,913.32).

  \item \textbf{El Caso del Modelo Deportivo:} Resulta contraintuitivo que el modelo Deportivo presente la media más baja del mercado (\$45,034.11) y, simultáneamente, la mayor asimetría de Pearson (0.63). Al contrastar esto con el gráfico de cajas y bigotes, observamos que el rombo de la media (\$45,034) está significativamente por encima de la línea de la mediana. Esta asimetría positiva fuerte confirma que la mayoría de los vehículos deportivos en este dataset tienen precios accesibles, pero existe una "cola derecha" de vehículos extremadamente costosos que arrastran el promedio general hacia arriba.

  \item \textbf{Asimetría y Curtosis:} A excepción del modelo SUV con una asimetría casi nula de 0.02 y el deportivo, el resto de las categorías presentan asimetrías negativas leves (entre -0.06 y -0.26). Esto indica una ligera concentración de vehículos en los rangos de precios más altos dentro de sus respectivas cajas.

  \item \textbf{Índice de Geary:} Todas las categorías muestran un Índice de Geary oscilante entre 0.86 y 0.88. Dado que el valor teórico para una distribución perfectamente normal es aproximadamente 0.8, valores tan cercanos a 0.9 sugieren distribuciones de colas ligeras.
  
\end{itemize}

\subsection*{Análisis de Viabilidad en el Segmento de Entrada (Primer Cuartil)}
\addcontentsline{toc}{subsection}{4.3 Análisis de Viabilidad en el Segmento de Entrada (Primer Cuartil)}

Desde una perspectiva de inversión, resulta vital aislar el comportamiento de los activos más accesibles. La Tabla 6 recoge los estadísticos exclusivos del Primer Cuartil (Q1), es decir, el 25% de los vehículos más económicos de todo el dataset:

\begin{itemize}
  \item \textbf{Reducción de la Varianza:} Al limitar el análisis al Q1, las varianzas caen de un promedio de 750 millones a un rango de 41 a 52 millones. El segmento de entrada es estadísticamente mucho más estable y predecible que el general.
  \item \textbf{Composición de la Oferta (N):} La columna de Muestras (N) nos brinda la cuota de mercado en este segmento económico. El modelo Ejecutivo domina masivamente con 142 unidades, seguido por las SUVs con 98 unidades y los Compactos con 87 unidades. Modelos percibidos como de alto costo, como los Deportivos y los Sedanes Familiares, tienen una presencia mínima en este cuartil con 23 y 28 unidades respectivamente.
  \item \textbf{Valoración Económica Máxima:} Si un inversionista desea adquirir un vehículo del segmento Ejecutivo que pertenezca estrictamente a este 25% más económico del mercado, el valor esperado que deberá desembolsar es de $17,697.26, con una desviación contenida y un índice de Geary estable (0.85).
\end{itemize}  
  

```{r tabla_stats_q1, echo=FALSE, message=FALSE, warning=FALSE}
# creación del cuartil 1
cuartil_1 <- quantile(realdt$Precio, 0.25, na.rm = TRUE)

# tabla de resumen filtrada
tabla_q1 <- realdt %>%
  filter(!is.na(Modelo), !is.na(Precio)) %>%
  filter(Precio <= cuartil_1) %>% 
  group_by(Modelo) %>%
  summarise(
    Valor_Esperado = mean(Precio),
    Varianza = var(Precio),
    Asimetria_Pearson = 3 * (mean(Precio) - median(Precio)) / sd(Precio),
    Geary = mean(abs(Precio - mean(Precio))) / sqrt(mean((Precio - mean(Precio))^2)),
    N_Vehiculos = n() # valor para saber cuántos entraron en esta categoría 
  ) %>%
  arrange(desc(Valor_Esperado))

# renderizado en LaTeX
kable(tabla_q1, 
      format = "latex", booktabs = TRUE,
      col.names = c("Modelo", "Valor Esperado ($)", "Varianza", "Asimetría (Pearson)", "Índice Geary", "Muestra (N)"),
      caption = "Estadísticos del Precio para Vehículos en el Primer Cuartil (Q1)",
      digits = 2,
      format.args = list(big.mark = ",", decimal.mark = ".")) %>%
  kable_styling(latex_options = c("striped", "hold_position"), font_size = 10)
```  
  
  


\newpage

\begin{center}
  \rule{\textwidth}{1pt}
\end{center}
\begin{flushright}
  Capítulo V \\
  \end{flushright}
\begin{flushright}
  \section*{Conclusiones y Recomendaciones}
  \addcontentsline{toc}{section}{Capítulo V: Conclusiones y Recomendaciones}
\end{flushright}
\rule{\textwidth}{2pt}

Tras la aplicación de técnicas de estadística descriptiva, análisis de dispersión y evaluación de asimetrías sobre el conjunto de datos automotrices, se ha logrado ten una vista mejorada del comportamiento del mercado secundario, dando respuesta a las interrogantes planteadas al inicio de esta investigación. Las conclusiones fundamentales que se extraen de este estudio son las siguientes:

\begin{itemize}
  \item \textbf{1. La irrelevancia estadística del desgaste por kilometraje}
En vehículos, históricamente, se ha asumido que el uso de un vehículo dicta su depreciación. Sin embargo, el cálculo del coeficiente de correlación de Pearson arrojó un valor de 0.01 entre el precio y el kilometraje. Esta ausencia total de correlación lineal demuestra que, en el mercado actual, la depreciación estándar por desgaste físico no es el factor determinante en la fijación del precio final. Factores cualitativos, categóricos y de demanda sectorial han desplazado al kilometraje como indicador de valor, aunque ya se vio que no afecta realmente.
  \item \textbf{2. La homogeneidad de las marcas frente a la heterogeneidad de los precios}
El análisis de densidad y distribución se lució con la hipótesis de que las marcas de lujo operan en un estrato de precios aislado. La tabla evidenció que marcas de prestigio tradicional y marcas generalistas coexisten en todos los cuartiles de precios (desde los \$10,000 hasta los \$100,000). Esta homogeneidad en la distribución de precios indica que el emblema o la marca del vehículo ha dejado de funcionar como un factor determinante, cediendo su relevancia a la configuración específica del modelo y su categoría tecnológica. 
  \item \textbf{3. La paradoja del modelo Deportivo:}
El análisis de forma reveló hallazgos contraintuitivos respecto a las categorías vehiculares. El modelo Deportivo, a pesar de su percepción de exclusividad, presentó el valor esperado más bajo del mercado global (\$45,034.11). No obstante, su coeficiente de asimetría de Pearson fuertemente positivo (0.63) confirma que este segmento está compuesto mayoritariamente por vehículos accesibles, pero cuenta con un rango de cuartil de unidades extremadamente costosas que distorsionan el promedio.
  \item \textbf{4. Concentración de volatilidad en las gamas altas:}
La varianza global del mercado asciende a 745,393,195.32, con un Coeficiente de Variación superior al 50%. Sin embargo, al segmentar el estudio hacia el Primer Cuartil (Q1), la varianza bajó a un rango de 41 a 52 millones. Esto concluye estadísticamente que la inestabilidad y el riesgo financiero del mercado automotriz se concentran exclusivamente en las gamas medias-altas y altas; el segmento económico opera bajo parámetros mucho más predecibles y estables.
  \item \textbf{5. No hay relación entre marca y precio}
  Se determina que el mercado automotriz analizado no segmenta sus precios según el emblema del fabricante. Las diferencias monetarias que se observan entre los vehículos son producto de la alta varianza general del mercado, lo que significa que la marca carece de capacidad predictiva para determinar el valor final de un automóvil.
\end{itemize}

### Recomendaciones para la Inversión Automotriz

\begin{itemize}
  \item \textbf{1. Estrategia de Inversión Focalizada en el Primer Cuartil (Q1):}
Se desaconseja rotundamente la inversión especulativa en el mercado global o en vehículos que superen el umbral de la mediana del mercado. El capital debe inyectarse exclusivamente en vehículos que pertenezcan al Primer Cuartil, o decir, el 25% más económico. En este segmento, la reducción drástica de la varianza protege al inversionista contra fluctuaciones extremas de precio y facilita la liquidez del activo al momento de la reventa.
  \item \textbf{2. Priorización del Segmento "Ejecutivo" como Activo Refugio:}
Los datos señalan de manera contundente al modelo Ejecutivo como el vehículo óptimo para la inversión. Dentro del ecosistema de bajo riesgo (Q1), este modelo presenta la mayor disponibilidad poblacional de 142 unidades de muestra, lo que garantiza un mercado secundario activo y fluido. Un inversionista que adquiera un sedán Ejecutivo en este segmento desembolsará un valor esperado de \$17,697.26, adquiriendo un vehículo con estatus comercial alto, pero a un precio de entrada blindado contra la alta volatilidad.
  \item \textbf{3. Desestimar el Kilometraje como Criterio de Descarte:}
Dado que la correlación entre precio y kilometraje es estadísticamente nula, los inversionistas no deben descartar vehículos basándose únicamente en un odómetro elevado. La búsqueda de oportunidades debe enfocarse en la categoría del vehículo y su condición mecánica actual, aprovechando la asimetría de información de aquellos vendedores que aún castigan severamente el precio de sus vehículos por tener un alto kilometraje.
  \item \textbf{4. Evitar la Segmentación Basada en la Marca:}
Se recomienda a los analistas financieros y compradores abstenerse de pagar sobreprecios justificados únicamente por el emblema del fabricante. Como demostró el Índice de Geary y la distribución uniforme, el mercado actual castiga y premia los precios independientemente de la casa matriz. Las decisiones de adquisición deben basarse en las medidas de forma y dispersión del modelo específico, no en la marca que lo respalda.
\end{itemize}
